臺灣屏東地方法院民事判決
110年度家繼訴字第43號
原      告  尤韓恒菊

訴訟代理人  林福容律師
被      告  尤光彬  

            尤光暉  

            尤文瑛  


上列當事人間請求分割遺產事件，本院於民國111 年2 月10日言
詞辯論終結，判決如下：
    主  文
一、兩造應就被繼承人尤昭顯（身分證統一編號：Z000000000號
    ）所遺如附表一所示編號一至三十九之土地，辦理繼承登記
    ；及就如附表一所示編號四十之房屋，辦理納稅義務人變更
    登記為兩造公同共有。
二、兩造就被繼承人尤昭顯（身分證統一編號：Z000000000號）
    所遺如附表一所示之遺產，准予分割，分割方法為：
  ㈠編號一至三十九所示之土地，由兩造按如附表二所示之應繼
    分比例取得應有部分之所有權（分別共有）。
  ㈡編號四十所示房屋之事實上處分權，由兩造按如附表二所示
    之應繼分比例取得分別共有。
  ㈢編號四十一至四十四所示之全部存款餘額，由兩造按如附表
    二所示之應繼分比例取得所有權，並得各自按分得之比例單
    獨向農會及銀行領取所分得之款項（含尤昭顯死亡後衍生之
    利息等款項）。
  ㈣編號四十五所示之投資庫存餘額，變價後由兩造按如附表二
    所示之應繼分比例取得所有權，並得各自按分得之比例單獨
    領取所分得之款項。
三、訴訟費用由兩造按如附表二所示之應繼分比例負擔。
    事實及理由
一、被告尤光暉經合法通知，未於言詞辯論期日到場，核無家事
    事件法第51條準用民事訴訟法第386 條各款所列情形，爰依
    原告之聲請，由其一造辯論而為判決。
二、按訴狀送達後，原告不得將原訴變更或追加他訴，但請求之
    基礎事實同一者，不在此限，民事訴訟法第255 條第1 項第
    2 款定有明文。查原告於民國111 年2 月10日追加聲明如主
    文第1 項所示（第321頁），經核其請求之基礎事實，均係
    有關被繼承人尤昭顯遺產之分割事宜，爭點有其共同性，且
    訴訟及證據資料有同一性，基礎事實應屬同一，依前揭規定
    ，其上開訴之追加，應予准許。　　
三、原告主張：緣被繼承人尤昭顯於108 年2 月12日死亡，原告
    為尤昭顯之配偶，被告則為尤昭顯之子女，兩造為尤昭顯之
    繼承人。尤昭顯死亡後遺有如附表一所示之遺產，兩造應繼
    分比例如附表二所示。兩造無法達成協議，但無不能分割之
    約定，為此依民法規定請求將遺產按應繼分比例分割為分別
    共有等語，並聲明如主文所示。
四、被告尤光彬、尤文瑛均以：同意分割，沒有其他意見等語資
    為抗辯；被告尤光暉經合法通知，則未於言詞辯論期日到場
    爭執，亦未提出書狀作何聲明或陳述以供本院審酌。
五、按遺產繼承人，除配偶外，依下列順序定之：一直系血親卑
    親屬。二父母。三兄弟姊妹。四祖父母。前條所定第一順序
    之繼承人，以親等近者為先；同一順序之繼承人有數人時，
    按人數平均繼承；又繼承人有數人時，在分割遺產前，各繼
    承人對於遺產全部為公同共有；除法律另有規定或契約另有
    訂定者外，繼承人得隨時請求分割遺產，民法第1138條、第
    1139條、第1141條前段、第1151條、第1164條前段分別定有
    明文。經查，原告主張被繼承人尤昭顯於108 年2 月12日死
    亡，原告為尤昭顯之配偶，被告則為尤昭顯之子女，兩造為
    尤昭顯之繼承人，尤昭顯遺有如附表一所示之遺產，兩造應
    繼分比例如附表二所示等情，業據提出與其所述相符之繼承
    系統表、遺產稅免稅證明書、戶籍謄本、土地登記謄本及房
    屋稅籍證明書等文件為憑，自堪信實。是被繼承人並未以遺
    囑禁止分割遺產，繼承人間亦未以契約約定不分割之期限，
    兩造復未能協議分割遺產，則原告依民法相關規定請求分割
    如附表所示之遺產，自應准許。
六、按同一順序之繼承人有數人時，按人數平均繼承；繼承人有
　  數人時，在分割遺產前，各繼承人對於遺產全部為公同共有
　  ；繼承人得隨時請求分割遺產，民法第1141條前段、第1151
　  條及第1164條分別定有明文。是遺產之公同共有係以遺產之
　  分割為其終局目的，而以公同共有關係為暫時的存在，本件
　  原告以遺產分割為由終止兩造間之公同共有關係，並主張兩
　  造對系爭遺產並無約定不為分割，且依物之使用目的亦無不
　  能分割之情形，是原告請求分割系爭遺產，自屬有據。次按
　  分割共有物既對物之權利有所變動，即屬處分行為之一種，
　  凡因繼承於登記前已取得不動產物權者，其取得雖受法律之
　  保護，不以其未經繼承登記而否認其權利，但繼承人如欲分
　  割其因繼承而取得公同共有之遺產，因屬於處分行為，依民
　  法第759 條之規定，自非先經繼承登記，不得為之，且為訴
　  訟經濟計，當事人一訴請求辦理繼承登記後再為分割，並無
　  不可（最高法院68年度第13次民事庭庭推總會議決議㈡、70
　  年度第2 次民事庭會議決定㈡、69年臺上字第1012號判例要
    旨均可參照）。經查，兩造均尚未就被繼承人所遺如附表一
    所示編號1至39之土地辦理繼承登記及編號40之房屋辦理納
    稅義務人變更登記，則原告依共有物分割請求權，求為判決
    兩造應就上開土地、房屋辦理繼承登記及納稅義務人變更登
    記，揆諸前揭說明，應無不合，爰判決如主文第1 項所示。
七、次按公同共有物之分割，除法律另有規定外，準用關於共有
    物分割之規定。又分割之方法不能協議決定，法院得因任何
    共有人之請求，命為下列之分配：一、以原物分配於各共有
    人。但各共有人均受原物之分配顯有困難者，得將原物分配
    於部分共有人。二、原物分配顯有困難時，得變賣共有物，
    以價金分配於各共有人；或以原物之一部分分配於各共有人
    ，他部分變賣，以價金分配於各共有人。以原物為分配時，
    如共有人中有未受分配，或不能按其應有部分受分配者，得
    以金錢補償之。民法第830 條第2 項、第824 條第2 項分別
    定有明文。又公同共有遺產分割自由之原則下，民法第1164
    條規定，繼承人得隨時請求分割遺產，該條所稱之「得隨時
    請求分割」，依同法第829 條及第830 條第1 項規定觀之，
    自應解為包含請求終止公同共有關係在內，俾繼承人之公同
    共有關係歸於消滅而成為分別共有，始不致與同法第829 條
    所定之旨趣相左，庶不失繼承人得隨時請求分割遺產之立法
    本旨。是以，終止遺產之公同共有關係，應以分割方式為之
    ，將遺產之公同共有關係終止，改為分別共有關係，性質上
    屬於分割遺產之方法（最高法院82年度台上字第748 號、85
    年度台上字第1873號、93年度台上字第2609號判決意旨參見
    ）。經查，本件原告主張按應繼分比例將遺產分割為分別共
    有，則以遺產之公同共有關係終止，改為分別共有關係，性
    質上亦屬於分割遺產之方法，將兩造因繼承而成立之公同共
    有關係，按應繼分比例分割為分別共有，不僅能將公同共有
    關係終止，且符合公平原則，並能兼顧繼承人之意願，並無
    不當，因認原告主張之分割方法，尚屬適當。
八、綜上，原告本於遺產分割請求權，求為裁判分割，於法有據
    ，本院審酌原告主張之分割方法，包含附表一編號45之投資
    予以變價再分割等情，均屬公允適當，爰判決如主文第2項
    所示。
九、末按，因共有物分割、經界或其他性質上類似之事件涉訟、
    由敗訴當事人負擔訴訟費用顯失公平者，法院得酌量情形，
    命勝訴之當事人負擔其一部，民事訴訟法第80條之1 定有明
    文。查裁判分割遺產之形成訴訟，法院決定遺產分割之方法
    時，應斟酌何種分割方法較能增進共有物之經濟效益，並兼
    顧兩造之利益，以決定適當之分割方法，不受原告聲明之拘
    束，亦不因何造起訴而有不同，是本件原告請求裁判分割遺
    產雖有理由，惟關於訴訟費用之負擔，應由兩造即繼承人全
    體各按其應繼分之比例負擔，始屬公允，爰諭知如主文第3
    項所示。
十、結論：本件原告之訴為有理由，依家事事件法第51條，民事
    訴訟法第80條之1 、第385 條第1 項前段，判決如主文。
中    華    民    國  111   年     2     月    24     日
                     家事法庭  法  官  張以岳
以上正本係照原本作成。
如不服本判決，應於送達後20日內，向本院提出上訴狀並表明上
訴理由，如於本判決宣示後送達前提起上訴者，應於判決送達後
10日內補提上訴理由書（須附繕本）。
中    華    民    國  111   年     2     月    24     日
 　　　　　　　　　　　　　　　書記官  蔡政學


附表一
編號 財產種類 財產項目 面積（m2） 權利範圍 備考 1. 土地 屏東縣○○鎮○○○段000000000地號 907 1/10  2. 土地 屏東縣○○鎮○○○段000000000地號 540 1/5  3. 土地 屏東縣○○鎮○○○段000000000地號 83 1/5  4. 土地 屏東縣○○鎮○○○段000000000地號 19 1/5  5. 土地 屏東縣○○鎮○○○段000000000地號 24 1/5  6. 土地 屏東縣○○鎮○○○段000000000地號 2,274 1/5  7. 土地 屏東縣○○鎮○○○段000000000地號 7,347 1/5  8. 土地 屏東縣○○鎮○○○段000000000地號 684 1/10  9. 土地 屏東縣○○鎮○○○段000000000地號 244 1/10  10. 土地 屏東縣○○鎮○○○段000000000地號 356 1/10  11. 土地 屏東縣○○鎮○○○段000000000地號 2,134 1/10  12. 土地 屏東縣○○鎮○○○段000000000地號 282 1/10  13. 土地 屏東縣○○鎮○○○段000000000地號 1,257 1/15  14. 土地 屏東縣○○鎮○○○段000000000地號 469 1/15  15. 土地 屏東縣○○鎮○○○段000000000地號 4,001 5/96  16. 土地 屏東縣○○鎮○○○段000000000地號 614 1/10  17. 土地 屏東縣○○鎮○○○段000000000地號 952 1/10  18. 土地 屏東縣○○鎮○○○段000000000地號 273 1/10  19. 土地 屏東縣○○鎮○○○段000000000地號 1,028 1/5  20. 土地 屏東縣○○鎮○○○段000000000地號 6,212 1/15  21. 土地 屏東縣○○鎮○○○段000000000地號 592 1/15  22. 土地 屏東縣○○鎮○○○段000000000地號 19,763 1092/ 21020  23. 土地 屏東縣○○鎮○○○段000000000地號 54 1/5  24. 土地 屏東縣○○鎮○○○段000000000地號 1,018 1092/ 21020  25. 土地 屏東縣○○鎮○○○段000000000地號 7 1/5  26. 土地 屏東縣○○鎮○○○段000000000地號 869 1/5  27. 土地 屏東縣○○鎮○○○段000000000地號 358 1/5  28. 土地 屏東縣○○鎮○○○段000000000地號 1,843 1/5  29. 土地 屏東縣○○鎮○○○段000000000地號 2,628 1/5  30. 土地 屏東縣○○鎮○○○段000000000地號 638 9590/ 47950  31. 土地 屏東縣○○鎮○○○段000000000地號 2,631 1/45  32. 土地 屏東縣○○鎮○○○段000000000地號 5,285 9590/ 47950  33. 土地 屏東縣○○鎮○○○段000000000地號 1,695 1/45  34. 土地 屏東縣○○鎮○○○段000000000地號 418 1/45  35. 土地 屏東縣○○鎮○○○段000000000地號 213 1/45  36. 土地 屏東縣○○鎮○○○段000000000地號 79 1/45  37. 土地 屏東縣○○鎮○○○段000000000地號 415 1/45  38. 土地 屏東縣○○鎮○○○段000000000地號 451 1/15  39. 土地 屏東縣○○鎮○○○段000000000地號 3,055 1/15  40. 房屋 屏東縣○○鎮○○里00鄰○○路0000號 142.50 全  41. 存款 屏東縣○○鎮○○0○號：000-0000-00-00000-0-0)    42. 存款 第一銀行活存(帳號：000-00-000000)    43. 存款 第一銀行活存(帳號：000-00-000000)    44. 存款 第一銀行活存(帳號：000-00-000000)    45. 投資 第一金    


附表二
編號 繼承人 應繼分比例 1. 尤韓恒菊 1/4 2. 尤光彬 1/4 3. 尤光暉 1/4 4. 尤文瑛 1/4